臺灣嘉義地方法院民事判決
110年度訴字第45號
原      告  張豫嘉  
訴訟代理人  李政昌律師
被      告  曹進評  
            曹惠琴  
兼  上一人
訴訟代理人  曹惠芬  
被      告  柳德    

上  一  人
訴訟代理人  柳美玲  
上列當事人間請求拆屋還地事件，本院於民國110年10月5日言詞
辯論終結，判決如下：
    主      文
被告柳德應將坐落嘉義市○○○段○○○○○地號土地上，如嘉義市地政
事務所民國一百一十年八月二十三日複丈成果圖編號Ａ所示面積
三平方公尺之圍牆及編號B所示面積八平方公尺雨遮拆除，並將
土地返還予原告。
被告曹進評、曹惠琴、曹惠芬應自民國一百一十年十月五日起至
返還如嘉義市地政事務所民國一百一十年四月六日土地複丈成果
圖編號Ａ之土地之日止，按月給付新臺幣貳拾肆元予原告。
被告柳德應自民國一百一十年十月五日起至返還第一項所示土地
之日止，按月給付新臺幣貳佰陸拾元予原告。
原告其餘之訴駁回。
訴訟費用由被告柳德負擔百分之九十，餘由原告負擔。
本判決第一項得假執行，但於被告柳德以新臺幣貳拾肆萬伍仟參
佰元為原告預供擔保後，得免為假執行。
原告其餘之假執行聲請駁回。
    事實及理由
壹、程序部分：
一、按訴狀送達後，原告不得將原訴變更或追加他訴。但有下列
    各款情形之一者，不在此限：二、請求之基礎事實同一者。
    三、擴張或減縮應受判決事項之聲明者。七、不甚礙被告之
    防禦及訴訟之終結者。被告於訴之變更或追加無異議，而為
    本案之言詞辯論者，視為同意變更或追加。民事訴訟法第25
    5條第1項第2款、第3款、第7款、第2項分別定有明文。經查
    ，原告原僅對被告4人起訴，請求依民法第767條規定請求被
    告4人拆屋還地；嗣於110年9月29日（本院收狀日）以書狀
    追加自該書狀送達之日起，依民法第179條請求被告曹進評
    、曹惠琴、曹惠芬按月給付新臺幣（下同）39元之損害金予
    原告、另請求被告柳德給付自該書狀送達之日起至返還土地
    之日止，按月給付433元之損害金予原告。經核，原告所為
    訴之追加變更前後所依據者，均為其主張原告所有土地遭被
    告占用之事實，原請求之訴訟及證據資料，於審理繼續進行
    在相當程度範圍內具有同一性或一體性，得期待於後請求之
    審理予以利用，請求之基礎事實同一；後原告又於110年10
    月5日本院言詞辯論時言詞將上開損害金之計算時間減縮自1
    10年10月5日起算，屬於減縮應受判決事項之聲明。且對被
    告防禦權之行使並無影響，又被告均無異議而為本案言詞辯
    論，依據前述說明，原告所為訴之變更追加，應予准許。
二、按不變更訴訟標的，而補充或更正事實上或法律上之陳述者
    ，非為訴之變更或追加，民事訴訟法第256 條定有明文。查
    本件原告起訴後對於請求拆屋還地之面積，分別於民國110
    年6月11日及110年9月17日（本院收文日）具狀更正請求拆
    屋還地之面積，核原告上開更正並未變更訴訟標的，而僅補
    充其聲明使之完足、明確，於法核無不符，應予准許。
貳、實體部分：
一、原告起訴主張：
㈠、坐落於嘉義市○○○段00000地號土地（下稱系爭土地）為原告
    所有；被告曹進評、曹惠琴、曹惠芬所有門牌號碼嘉義市○○
    路000號之未保存登記建物（下稱系爭343號房屋），坐落在
    同段31-57地號土地；被告柳德所有門牌號碼嘉義市○○街00
    號之未保存登記建物（下稱系爭62號房屋），坐落在同段31
    -23地號土地。上開被告所有之房屋及基地，與系爭土地相
    鄰，詎被告等人未經原告之同意，竟擅自占用原告之土地，
    因原告的住家房屋老舊須翻新重建，被告無權占用原告之土
    地及土地上之領空，致建築之完整性受阻，爰有訴請拆除之
    必要性。為此，爰依民法第767條之規定，請求拆屋還地。
㈡、再者，因系爭土地105年至110年之公告地價均為每平方公尺5
    ,900元，故換算申報地價應為4,720元。是以，因被告曹進
    評、曹惠琴、曹惠芬占用系爭土地面積共1平方公尺，依民
    法第179條之規定，應給付原告相當於租金之不當得利金額
    ，按月給付原告39元（計算式：系爭土地申報地價4,720元×
    343號房屋無權占用原告土地面積1平方公尺×法定年租金10％
    ÷12個月=39.3元）；又因被告柳德占用系爭土地面積共11平
    方公尺，依民法第179條之規定，應給付原告相當於租金之
    不當得利金額，按月給付原告433元（計算式：系爭土地申
    報地價4,720元×343號房屋無權占用原告土地面積11平方公
    尺×法定年租金10％÷12個月=432.6元）。
㈢、為此，爰依民法第767條及第179條之規定，提起本訴。並聲
    明：
１、被告曹進評、曹惠琴、曹惠芬應將坐落嘉義市○○○段00000地
    號土地上，如嘉義市地政事務所110年4月6日複丈成果圖編
    號A所示面積1平方公尺牆壁拆除，並將土地返還予原告。
２、被告柳德應將坐落嘉義市○○○段00000地號土地上，如嘉義市
    地政事務所110年8月23日複丈成果圖編號A所示面積3平方公
    尺及編號B所示面積8平方公尺雨遮拆除，並將土地返還予原
    告。
３、請求被告曹進評、曹惠琴、曹惠芬給付自110 年10月5日起至
    返還土地之日止，按月給付新臺幣39元之損害金予原告。
４、請求被告柳德給付自110年10月5日起至返還土地之日止，按
    月給付新臺幣433元之損害金予原告。
５、訴訟費用由被告負擔。
６、願供擔保，請准予宣告假執行。
二、對被告答辯之主張：
１、原告被占用到之部分，為系爭343號房屋之廁所，在拆除工程
    上比較沒有困難。
２、系爭土地於107年有由被告曹進評申請測量複丈所得結果，系
    爭343號房屋後方連同鐵皮屋廠房，業已侵入原告所有之系
    爭土地，當時彼此均無爭執，被告曹進評等亦於108年間將
    鐵皮屋廠房侵入系爭土地之部分拆除，系爭343號房屋後方
    牆面至今仍留有當時複丈測量之紅漆標記，故被告曹進評稱
    本件測量結果有誤，自不足採。
３、原告並不同意出售遭占用之系爭土地。原告遭被告侵入土地
    占用部分不拆除，原告日後重建房屋時，即不得使用被告如
    今占用之部分，被告所為確實妨害原告所有權之行使，原告
    訴請拆屋還地，亦屬正當權利之行使，何來權利濫用？況被
    告曹進評拆除占用系爭土地後，重行修繕乃必然程序，必須
    自行負擔，不可反過來歸責原告權利濫用。
三、被告之答辯：
㈠、被告曹進評、曹惠芬、曹惠琴之答辯：
１、之前跟原告承租的時候就知道有侵占到部分土地，但這也是
    以前不小心侵占到的，因為占用的面積小，也有討論到可以
    用金錢購買或租賃。
２、依據附圖一之複丈成果，認為系爭343號房屋占用到原告之系
    爭土地面積為1平方公尺，為系爭343號房屋浴廁設備之牆壁
    ，係狹長型之計算面積，以土地測量之最大誤差6公分而言
    ，應係在法定誤差之內，即使判令拆除將來強制執行亦屬窒
    礙難行。且被告既已表示願意議價購買作為補償，原告卻執
    意強行拆除，原告之訴顯係為民法第148條之權利濫用。
３、原告所稱占用系爭土地之領空，係指系爭343號房屋之雨水接
    槽，惟被告已自行拆除完畢，此部分被告並無占用系爭土地
    領空之情事。
４、並聲明：
⑴、原告之訴及假執行均駁回。
⑵、訴訟費用由原告負擔。
⑶、如受不利判決，願供擔保請准免予假執行。
㈡、被告柳德之答辯：
１、那塊土地是長輩給的，對於侵占一事並不知情，於民國85年
    重測時，對方也都沒有意見。如果占用到原告所有之系爭土
    地，則願意返還給原告，對於請求之費用沒有意見。
２、並聲明：
⑴、原告之訴及假執行均駁回。
⑵、訴訟費用由原告負擔。
⑶、如受不利判決，願供擔保請准免予假執行。
四、本院判斷：
㈠、按所有人對於無權占有其所有物者，得請求返還之；對於妨
    害其所有權者，得請求除去之，民法第767條第1項定有明文
    。
㈡、原告及被告曹進評、曹惠琴、曹惠芬（下稱曹氏3人）對於曹
    氏3人所有之座落系爭土地上之系爭343號建物，有1平方公
    尺，以及原告與被告柳德，對於被告柳德之系爭62號建物中
    圍牆有3平方公尺，雨遮有8平方公尺座落於系爭土地，且系
    爭土地為原告所有並未有所爭執，並有如附圖一與附圖二之
    嘉義市地政事務所土地複丈成果圖2份、本院勘驗筆錄2份、
    系爭土地第一類謄本各1份、照片21張存卷可佐（見本院卷
    第13、17至21、63至67、79至89、127、161至163、167頁）
    ，足信為真實。
㈢、被告曹氏3人主張就渠等所占用之1平方公尺土地，係其主動
    請地政測量，且已與原告多次磋商購買，原告不願意出售該
    1平方公尺土地，又若強行拆除，將會使房屋結構有所毀損
    ，構成權利濫用云云：
１、權利之行使，不得違反公共利益，或以損害他人為主要目的
    。民法第148條第1項定有明文。然所謂權利濫用，係指外觀
    上徒具權利行使之形式，實質上違背法律之根本精神，亦即
    與權利之社會作用及其目的相背馳者而言，其判斷應採客觀
    標準，觀察一切具體情事，尤應綜合權利人因權利行使所能
    取得之利益，與他人及國家社會因其權利行使所受之損失，
    比較衡量以定之（最高法院109年度台上字第1646號判決參
    照、108年度台上字第1752號判決意旨參照）。若當事人行
    使權利，雖足使他人喪失利益，苟非以損害他人為主要目的
    ，即不受該法條規定之限制（最高法院107年度台上字第218
    5號判決意旨參照）。權利之行使，是否以損害他人為主要
    目的，應就權利人因權利行使所能取得之利益，與他人及國
    家社會因其權利行使所受之損失，比較衡量以定之。倘其權
    利之行使，自己所得利益極少而他人及國家社會所受之損失
    甚大者，非不得視為以損害他人為主要目的，此乃權利社會
    化之基本內涵所必然之解釋（最高法院107年度台上字第221
    0號、92年度台上字第1446號判決意旨參照）。
２、本件原告對被告曹氏三人主張拆除該其所無權占用如附圖一
    所示編號A部分之1平方公尺，係為法定誤差，構成權利濫用
    ：
⑴、原審以上訴人如取回系爭九平方公尺土地，需拆除被上訴人
    所有六層樓房中央部分，勢必影響大樓結構安全，上訴人取
    回該土地又難供建築，其為本件之請求，顯以損害他人為主
    要目的，有權利濫用之情形，爰為上訴人敗訴之判決，核無
    違背法令之情形。」（最高法院86年度台上字第1840號判決
    意旨參照）。
⑵、觀察曹氏3人所有之系爭343號建物，雖無權占用如附圖一所
    示編號A部分1平方公尺，其位於該處已有多年，且該房屋連
    同頂樓加蓋為3層樓建築，而位於原告所有之系爭土地北側
    地界線凹陷進去之部分，此觀之如附圖一之複丈成果圖自明
    （見本院卷第97頁）。而原告主張其欲將系爭土地重新翻修
    （見本院卷第8頁），然翻修房屋依據建築法規或慣例，均
    會預留些許空地，鮮少會將土地整個蓋滿，又恰巧原告占用
    之1平方公尺位於系爭土地北側地界線凹進去處，若為拆除
    ，對於原告未來興建新屋或整修舊屋之影響，相較於直接拆
    除被告曹氏3人所應付出之成本為大，況且該房屋及土地為
    被告曹氏3人繼承而來，對於占用該1平方公尺，被告曹氏3
    人並未有何故意過失，且若為該1平方公尺拆除，將造成被
    告曹氏3人目前占用原告土地之1平方公尺，1至3樓部分必須
    所有權之地界線拆除，支出成本甚大。審酌兩造間於拆除與
    不拆除所支出之成本及分別所獲得之經濟利益，並考慮原告
    之所有權絕對性、被告曹氏3人亦曾表明願意向原告購買該
    建物越界而無權占用原告之1平方公尺，況本件訴訟期間，
    原告本主張被告曹氏3人該屋屋頂有占用其土地，欲追加請
    求拆除被告曹氏3人之屋頂雨水接槽越界部分，經被告曹氏3
    人積極配合拆除該屋頂雨水接槽可能占用原告所有權部分移
    至渠等土地之地界內，顯見被告曹氏3人主張積極配合處理
    為真實（見本院卷第125至127、183頁），可知被告曹氏3人
    有積極配合處理其越界部分。綜合上開所述，足認原告主張
    該房屋拆除顯係構成民法第148條第1項之權利濫用，被告曹
    氏3人此部分主張為有理由，原告主張非構成權利濫用，應
    予駁回。
３、就被告柳德部分，被告柳德表明若有無權占用原告之土地應
    拆除返還予原告，經嘉義市地政事務所測量被告柳德確有無
    權占用原告之土地，即如附圖二編號Ａ與編號Ｂ部分共計11平
    方公尺，且該部分為圍牆及雨遮，拆除成本不高，原告就此
    對被告柳德主張民法第767條第1項為有理由，應予准許。
４、原告請求被告4人無權占用他人土地之損害賠償部分：
⑴、依不當得利之法則請求返還所受利益，以無法律上之原因而
    受利益，致他人受有損害為其要件，故其得請求返還之範圍
    ，應以對方所受之利益為度，非以請求人所受損害若干為準
    ，無權占有他人土地，可能獲得相當於租金之利益為社會通
    常之觀念，是被上訴人抗辯其占有系爭土地所得之利益，僅
    相當於法定最高限額租金之數額，尚屬可採（最高法院61年
    台上字第1695號判例意旨參照）。是以，無權占用他人之物
    ，所有權人得向無權占有之該他人請求損害賠償，而該賠償
    額之計算是以相當於租金之不當得利為計算標準，應屬明確
    。
⑵、被告柳德確屬無權占用原告之土地，而被告曹氏3人雖經本院
    認定原告為權利濫用無庸拆除並返還該1平方公尺土地，然
    渠等仍屬無權占有原告之土地，仍須依據上開見解給付原告
    相當於租金之損害賠償。
⑶、城市地方房屋之租金，以不超過土地及其建築物申報總價年
    息百分之10為限。第97條第99條及第101條之規定，於租用
    基地建築房屋均準用之。土地法第97條第1項、第105條定有
    明文。又基地租金之數額，除以基地申報地價為基礎外，尚
    須斟酌基地之位置，工商業繁榮之程度，承租人利用基地之
    經濟價值及所受利益等項，並與鄰地租金相比較，以為決定
    ，並非必達申報總地價年息百分之10最高額（最高法院68年
    台上字第3071號判決意旨參照）。原告向被告4人請求相當
    於租金之損害賠償，係以土地法第105條準用第97條之規定
    ，以申報總地價年息之10%與被告4人分別無權占用之面積計
    算之。然如前所述，並非均以百分之10計算之，系爭土地申
    報地價應為4,720元，有土地第一類謄本可參(見本院卷第13
    頁)，系爭土地位於嘉義市興達路上，屬於市區之道路，被
    告曹氏3人占用系爭土地興建房屋僅1平方公尺，然仍屬無權
    占用原告之地，並因此受到房屋室內使用空間之利益等情，
    被告柳德占用面積為11平方公尺，因此受到房屋外部空間之
    利益，並使原告無法使用渠等所占用之土地衡酌，均應以申
    報地價年息之6%為計算。是以，原告請求被告4人自110年10
    月5日起至返還渠等占用系爭土地部分止，相當於租金之損
    害賠償，以被告曹氏3人之占用面積為1平方公尺計算，被告
    曹氏3人每月應給付原告24元(4720元X6%÷12月X1平方公尺=2
    3.6元，元以下四捨五入)，以被告柳德之占用面積11平方公
    尺計算，被告柳德每月應給付原告260元(4720元X6%÷12月X1
    1平方公尺=259.6元，元以下四捨五入)，原告逾越此部分之
    請求為無理由，應予駁回。
五、綜上所述：
㈠、原告主張被告曹氏3人就附圖一所示編號A部分之越界建物係
    屬無權占有系爭土地，請求依民法第767條規定拆除座落系
    爭土地無權占用之牆壁，及自110年10月5日起至返還之日止
    ，按月給付因無權占有而獲之不當得利利益39元、對被告柳
    德就附圖二所示編號A、B 部分之圍牆及雨遮係屬無權占有
    系爭土地，請求依民法第767條規定拆除座落系爭土地無權
    占用之圍牆及雨遮及及自110年10月5日起至返還之日止，按
    月給付因無權占有而獲之不當得利利益433元。
㈡、就被告曹氏3人之前開占用部分，原告之主張屬於權利濫用，
    為無理由，應予駁回。而就被告柳德無權占用部分，請求拆
    除如附圖二所示編號A、B之部分為有理由，應予准許。
㈢、原告請求以不當得利計算之相當於租金之損害賠償，就被告
    曹氏3人，其請求之範圍於每月24元內為有理由，應予准許
    。就被告柳德。請求之範圍於每月260元內為有理由，應予
    准許。逾越此部分之請求為均為無理由，應予駁回。
六、原告陳明願供擔保，聲請宣告假執行，經核原告勝訴，不論
    就其起訴所主張被告柳德所占用之土地面積（15平方公尺）
    與實際經測量之面積（11平方公尺），該部分之勝訴價額均
    未逾越50萬元（15平方公尺X2萬2,300元＝33萬4,500元；11
    平方公尺X2萬2,300元＝24萬5,300元），應認其僅係促請本
    院為上開宣告假執行職權之發動而已，應由本院依職權為假
    執行之宣告。至被告柳德雖未為免假執行之聲明，本院依民
    事訴訟法第392條第2項，依原告實際勝訴之訴訟標的價額，
    職權宣告被告柳德得供擔保宣告免予假執行。至原告敗訴部
    分，因假執行之聲請失所附麗，應予駁回。
七、本件判決事實已臻明確，兩造其餘攻擊防禦及舉證，核與本
    件判決結果無影響，爰不一一指駁，附此敘明。
八、據上論結，原告之訴一部有理由，一部無理由，依民事訴訟
    法第79條、第392條，判決如主文。
中　　華　　民　　國　　110 　年　　10　　月　　29　　日
                  民事第一庭  法　官　唐一强
以上正本係照原本作成。
如對本判決上訴須於判決送達後20日內向本院提出上訴狀。
如委任律師提起上訴者，應一併繳納上訴審裁判費。   
中　　華　　民　　國　　110 　年　　10　　月　　29　　日
                              書記官  黃妍爾 
附圖一：嘉義市地政事務所110年4月6日土地複丈成果圖（收件
日期文號：110年2月3日字第60號）（原告主張被告曹進評、曹
惠琴、曹惠芬應拆屋還地之面積）
附圖二：嘉義市地政事務所110年8月23日土地複丈成果圖（收件
日期文號：110年7月1日字第287號）（原告主張被告柳德應拆屋
還地之面積）